【裁判字號】    94,上訴,2559
【裁判日期】    950119
【裁判案由】    偽造文書等
【裁判全文】
臺灣高等法院臺中分院刑事判決        94年度上訴字第2559號
上  訴  人
即  被  告  甲○○
上列上訴人因偽造文書等案件，不服臺灣臺中地方法院94年度訴
字第341號中華民國94年10月5日第一審判決（起訴案號：臺灣臺
中地方法院檢察署93年度偵字第6360號），提起上訴，本院判決
如下：
    主      文
原判決撤銷。
甲○○行使偽造私文書，足以生損害於他人，處有期徒刑陸月，
如易科罰金，以佰元折算壹日。
    事      實
一、甲○○於民國（下同）91年 9月10日自任會首，在臺中縣梧
    棲鎮○○路○段663巷36號其母呂何秀菊之住處，召集如附表
    一所示、每會金額為新台幣（下同） 2萬元之合會（會期、
    開標日期、會員人數、止會前開標次數，均如附表一所示）
    ，並採外標制（即活會會員固定繳納 2萬元，死會會員則繳
    交以 2萬元加上前得標標金之金額），詎甲○○竟意圖為自
    己不法之所有，並基於行使偽造準私文書之犯意，利用會員
    彼此間並非完全熟識之機會，未經其妹呂能惠之同意或授權
    ，虛列呂能惠為上開合會之會員，復委由不知情之母呂何秀
    菊（已歿），於第6會即92年2月10日，在空白紙張上偽造呂
    能惠之簽名並書寫標金，而偽造完成依習慣足以表示投標人
    欲以該標金競標之投標單，並持向活會會員提出行使，且因
    標金最高而得標，致其他活會會員不疑有詐陷於錯誤而交付
    會款，詐得如附表二所示之款項計56萬元，足生損害於呂能
    惠及戊○○等其他活會會員。嗣於92年 4月間，甲○○因故
    終止前開合會，經戊○○、丁○○、丙○○與陳秀燕（更名
    為己○○）等活會會員催討會款未果，始發覺上情。
二、案經戊○○、丁○○、丙○○、己○○訴由臺灣臺中地方法
    院檢察署檢察官偵查起訴。
    理      由
一、訊據上訴人即被告甲○○（下稱被告）固坦承於前揭時、地
    自任會首召集合會並以其妹呂能惠名義標取會款供己使用等
    情不諱，惟矢口否認有何詐欺及偽造文書之犯行，辯稱：呂
    能惠確有參加本案合會，嗣呂能惠因故不願續為跟會，始由
    伊承接並進而標取會款，前揭合會其後因李木等人未能正常
    繳交會款致伊無法運作因而止會，伊並非故意惡性倒會云云
    。
二、經查：
(一)按被告以外之人於偵查中向檢察官所為之陳述，除顯有不可
    信之情況者外，得為證據。是否「顯有不可信之情況」，係
    由法院依該偵查中陳述之外部情況以為判斷。查證人呂能惠
    在偵查中經諭知證人有具結之義務及偽證之處罰並命朗讀結
    文具結後，係以證人身分陳述其有無參與前揭合會，檢察官
    就前揭偵查訊問之實施，並無任何違反相關規定之瑕疵，證
    人呂能惠於檢察官偵訊中之證詞自具證據能力，合先敘明。
(二)前揭犯罪事實，業據告訴人戊○○、丁○○、丙○○、陳秀
    燕（即己○○）於偵查及原審審理中證述在卷，並有互助會
    簿一份在卷可稽。
(三)證人呂能惠於檢察官偵訊中證稱：被告未曾告知或徵詢伊加
    入上開合會等情事，伊係於該合會發生問題經其他會員追索
    會款時，始知伊為會員等語（參93年度偵字第6360號卷第91
    頁），審酌被告與證人呂能惠係屬兄妹關係，苟非被告確有
    未經呂能惠同意而虛列呂能惠名義入會進而標取會款之情形
    ，衡情證人呂能惠應無刻意誣陷被告之必要。又被告於原審
    先供稱：「我以呂能惠的名義入會時，有告知呂能惠及我母
    親呂何秀菊，他們二人知情，且呂能惠也同意，但這部分我
    並沒有告知其他會員，92年 2月10日，我有請我母親幫我用
    呂能惠的名義去投標，後來也有標到，會款也有收取到，我
    標會時沒有告知呂能惠，因起會時，就有告知呂能惠，故投
    標時並沒有另外再特別告知他要投標的事情」云云（參原審
    卷第57頁），亦即被告於起會之初即告知呂能惠以其名義入
    會，呂能惠於起會時即僅係名義上之會員等情，惟嗣被告於
    原審審理時又改稱：「我妹妹之前就有跟過我好幾個互助會
    ，開始的時候我妹妹也同意再跟起訴書所載的互助會，我媽
    媽就把她列為會員，後來我妹妹說他不缺錢，說不想再跟，
    就由我把她頂起來」云云（見原審卷第87頁），亦即證人呂
    能惠於被告召集本案合會之初確有加入合會而非僅係名義上
    之會員，嗣因故於該會進行中方由被告承接等情，經核被告
    前後所供大相逕庭，益見被告所辯顯不足採。
(四)綜上所述，足見被告所辯，顯係卸責之詞，不足採信，事證
    明確，被告犯行堪以認定。
三、按民間互助會已標取會款者（即一般所稱之死會），於標取
    會款後不問何人得標，至完會止，本有向會首按時交付會款
    （含標息）之義務，會首冒標會款時，除對於活會會員有冒
    標施詐（即佯稱某某人得標），使活會會員陷於錯誤，誤認
    係被冒標之人得標而交付會款，成立詐欺取財罪外，對於已
    標取會款之會員，因按時繳付會款本為其標取會款後之義務
    ，並無施詐或使其陷於錯誤可言，自無成立詐欺罪之餘地，
    是已標取會款之會員對於嗣後會首之冒標會款，不能認係詐
    欺之被害人（最高法院92年台上字第1138號判決要旨可資參
    照），是本件被告冒標互助會詐得會款之被害人應係活會會
    員部分，詐取金額亦應以活會繳交之金額計算為56萬元（詳
    如附表二所示）；復按於紙上填寫姓名、金額作為標單，依
    習慣足以表示投標人欲以該利息競標，自屬刑法第220條第1
    項之準私文書，被告冒用呂能惠名義偽造標單競標，並持之
    行使向活會會員詐取會款，足以生損害於呂能惠及戊○○等
    活會會員，核被告此部份所為，係犯刑法第220條第1項、第
    216條、第210條之行使偽造準私文書罪及同法第339條第1項
    之詐欺取財罪。被告利用不知情之其母呂何秀菊偽造標單詐
    取會款，係屬間接正犯。被告偽造準私文書後復持以行使，
    其偽造準私文書之低度行為為其行使偽造準私文書之高度行
    為吸收；又其偽造簽名之行為，為偽造準私文書之階段行為
    ，均不另論罪。被告以一詐欺行為，同時詐騙數活會會員，
    侵害數法益，為同種之想像競合犯，僅論以一詐欺取財罪。
    被告所犯詐欺取財、行使偽造準私文書二罪間，有方法、結
    果之牽連犯關係，應從一重之行使偽造準私文書罪處斷。
四、原審予以論罪科刑，固非無見，惟：1、被告於91年9月10日
    所招集之互助會連會首計34名（原為33名，其後又增加 1名
    ），則會期應至94年 6月10日止，乃原判決依被告舊會簿計
    載而載認為「94年5月10日」止，事實認定容有疏失；2、被
    告係於第7會（即92年3月10日）後停會，此為原判決書附表
    一中所認定，則被告應係於92年 4月間停會，然原判決之事
    實欄就被告停會時期則載為「94年 3月間」，亦屬疏誤。被
    告否認犯行提起上訴雖非可採而未指摘及此，然原判決既有
    上揭可議，仍屬無可維持，應由本院將原判決撤銷改判。爰
    審酌被告素行尚稱良好，惟迄今未與告訴人等達成和解，
    本件詐得金額尚非甚鉅及其犯後之態度等一切情狀，量處如
    主文第 2項所示之刑，及諭知易科罰金之折算標準，以示懲
    儆。至偽造之標單均已滅失，業據被告供明在卷，衡酌標單
    依一般社會常情，核無留存之必要，堪認被告此部分所供屬
    實，故偽造之標單及其上偽造之「呂能惠」簽名，自均不為
    沒收之諭知，併此敘明。
五、公訴人於原審論告意旨另略以：被告另涉以李木、李明松、
    「秀娟」、「阿珍」等名義虛列會員並偽造標單標取會款，
    因認被告此部分亦涉犯行使偽造準私文書及詐欺取財罪嫌。
    惟查，證人呂榮即被告之父於檢察官偵查中證稱：得標之會
    錢係由呂何秀菊收取後交給得標之會員等語（參同前偵卷第
    82頁），是尚乏積極證據證明該筆李木所標得之會款係由被
    告所經手，自亦無從證明該會款係由被告所取得，又被告於
    本案偵查之初即供稱：伊母親係至李木住處索討會款未果因
    而服農藥自殺等語（同前偵卷第38頁），核與證人即被告之
    妻庚○○證稱：伊婆婆係在李木家喝農藥自殺而死，李木於
    92年3、4月間伊婆婆過世後，還曾打電話予伊要繳交會錢等
    語（參同前偵卷第 146頁）相符，足認證人李木於偵查中證
    稱：伊未參與被告所召集之91年起會之互助會云云（見同前
    偵卷第 127頁）尚有疑義，至證人庚○○所證稱李木前揭所
    繳交之會款雖與本會之會款金額有所不符，惟被告於原審法
    院供稱：此係因李木經濟狀況不好，無力繳齊，故係分次繳
    納所致等語（參原審卷第92頁），經核亦與被告前揭偵查之
    初所稱李木之會款須經索討等情相符，是亦難認被告所辯有
    何顯不可採之情形，再公訴人就會員李明松、「秀娟」、「
    阿珍」部分，亦再別無其它舉證，揆諸前揭說明，被告之辯
    解既難逕認不可採信，自不得將對被告有利之情況逕以排除
    ，且被告既不負自證無罪之義務，亦難僅以被告未詳確交待
    「阿珍」等人之年籍，逕而推認被告有以各該虛列會員名義
    冒標並向活會會員詐得款項之情，是原應就此部分為無罪之
    諭知，惟此部分既未經起訴且公訴人論告意旨認此部分與前
    揭有罪部分，有連續犯之裁判上關係，爰不另為無罪之諭知
    ，亦併為敘明。
據上論結，應依刑事訴訟法第369條第1項前段、第364條、第299
條第 1項前段，刑法第216條、第210條、第339條第1項、第55條
、第41條第1項前段，罰金罰鍰提高標準條例第1條前段、第 2條
，判決如主文。
本案經檢察官乙○○到庭執行職務。
中    華    民    國    95    年    1     月    19    日
            刑事第十一庭  審判長法  官  黃  梅  月
                                法  官  林  宜  民
                                法  官  林  欽  章
上列正本證明與原本無異。
如不服本判決應於收受送達後十日內向本院提出上訴書狀，其未
敘述上訴之理由者並得於提起上訴後十日內向本院補提理由書（
均須按他造當事人之人數附繕本）。
                                書記官  巫  彥  佳
中    華    民    國    95    年    1     月    20    日
附錄本判決論罪科刑法條：
刑法第210條：
偽造、變造私文書，足以生損害於公眾或他人者，處五年以下有
期徒刑。
刑法第216條：
行使第二百十條至第二百十五條之文書者，依偽造、變造文書或
登載不實事項或使登載不實事項之規定處斷。
刑法第339條第1項：
意圖為自己或第三人不法之所有，以詐術使人將本人或第三人之
物交付者，處五年以下有期徒刑、拘役或科或併科一千元以下罰
金。
附表一：
  ┌───────┬────────┐
  │              │ 被告所召集合會 │
  ├───────┼────────┤
  │會    期      │91.9.10至94.6.10│
  ├───────┼────────┤
  │開    標      │每月10日        │
  ├───────┼────────┤
  │每會金額 (新台│二萬元          │
  │幣)           │                │
  ├───────┼────────┤
  │會員人數 (含會│三十四名        │
  │首)           │                │
  ├───────┼────────┤
  │止會前開標次數│七次            │
  │（含首會會首）│92.03.10        │
  └───────┴────────┘
附表二：
  ┌──┬────┬────┬─────┬───────────────┐
  │編號│被冒標人│冒標日期│  標  息  │被詐欺之活會人數(總會數－應有 │
  │    │        │        │（新台幣）│死會數=活會會員數)x 每會會款= │
  │    │        │        │          │詐得金額（新台幣）            │
  ├──┼────┼────┼─────┼───────────────┤
  │ 二 │ 呂能惠 │92.02.10│二千一百元│34－6－0＋0＝28               │
  │    │        │        │          │28×$20,000＝$560,000         │
  └──┴────┴────┴─────┴───────────────┘
                                                    I


司法院資訊處製作；財團法人民間司法改革基金會備份。
